ACORDAO-COMPLETO-2517509

ACÓRDÃO 849/2022 ATA 5/2022 - SEGUNDA CÂMARA

VISTOS, relatados e discutidos estes autos de embargos de declaração opostos pelo Sr. Giovanni Gargiulo Filho (XXX.316.451-XX) , servidor aposentado do Senado Federal, contra o Acórdão 7960/2021-TCU-Segunda Câmara, relator o Ministro Raimundo Carreiro, que negou provimento a pedido de reexame interposto do Acórdão 9742/2020-TCU-Segunda Câmara, rel. Ministra Ana Arraes, que por seu turno julgou ilegal ato de concessão de aposentadoria exarado pelo Senado da República,
ACORDAM os Ministros do Tribunal de Contas da União, reunidos em sessão da Segunda Câmara, com base no art. 34 da Lei 8.443/1992, c/c o art. 287 do Regimento Interno, e diante das razões expostas pelo Relator, em
9.1. conhecer dos embargos de declaração para, no mérito, acolhê-los parcialmente, tão somente para esclarecer que o recolhimento de contribuições previdenciárias sobre Vantagens Pessoais Nominalmente Identificadas (VPNI) e demais verbas de sua remuneração na atividade, não permitem a inclusão da verba "opção" nos proventos de aposentadoria, se o servidor não implementou os requisitos para aposentadoria até a data de promulgação da Emenda Constitucional 20/1998 (16/12/1998) , mantendo-se os termos do acórdão embargado;
9.2. dar ciência desta deliberação, bem como do voto e do relatório que a integram, ao embargante e ao Senado Federal.

Embargos de declaração interposto por Giovanni Gargiulo Filho,  exservidor do Senado Federal, contra o Acórdão 7.960/2021-TCU-2ª Câmara (peça 36), que teve como relator o Excelentíssimo Senhor Ministro Raimundo Carreiro.

Segunda Câmara

Senado Federal.

3. Interessados/Responsáveis/Recorrentes:
3.1. Recorrente: Giovanni Gargiulo Filho (XXX.316.451-XX).
3.2. Interessados: Auditoria do Senado Federal; Giovanni Gargiulo Filho (XXX.316.451-XX).

13.1. Ministros presentes: Augusto Nardes (na Presidência), Aroldo Cedraz e Antonio Anastasia (Relator).
13.2. Ministros-Substitutos presentes: Marcos Bemquerer Costa e André Luís de Carvalho.

ANTONIO ANASTASIA

Ministro Raimundo Carreiro.

Tratam os autos de embargos de declaração opostos pelo Sr. Giovanni Gargiulo Filho, servidor aposentado do Senado Federal, contra o Acórdão 7960/2021-TCU-Segunda Câmara (peça 36) , relator o Ministro Raimundo Carreiro, que negou provimento a pedido de reexame interposto do Acórdão 9742/2020-TCU-Segunda Câmara, rel. Ministra Ana Arraes, e que julgou ilegal ato de concessão de aposentadoria exarado pelo Senado da República. 
2.	Transcrevo a seguir, com ajustes de forma, nos termos do art. 1º, § 3º, inciso I, da Lei nº 8.443/92, a instrução lavrada no âmbito da Secretaria de Recursos/Serur (peça 50) , cujo pronunciamento obteve a concordância do Diretor da unidade (peça 51) .
3.	O Ministério Público junto ao TCU, em manifestação da lavra do Procurador Júlio Marcelo de Oliveira, anuiu à proposta da unidade técnica (peça 52) .
"INTRODUÇÃO 
1.	Trata-se de embargos de declaração (peça 42) opostos por Giovanni Gargiulo Filho, servidor aposentado do Senado Federal, contra o Acórdão 7960/2021-TCU-Segunda Câmara (peça 36) , que teve como relator o Excelentíssimo Senhor Ministro Raimundo Carreiro. 
1.1. 	A deliberação recorrida apresenta o seguinte teor: 
"VISTOS, relatados e discutidos estes autos de recurso de pedido de reexame interposto pelo Sr. Giovanni Gargiulo Filho, em face do Acórdão 9742/2020-TCU-Segunda Câmara, rel. Ministra Ana Arraes, que considerou ilegal o ato de aposentadoria do recorrente, negando-lhe o registro; 
ACORDAM os Ministros do Tribunal de Contas da União, reunidos em Sessão da Segunda Câmara, nos termos do art. 71, incisos III e IX, da Constituição de 1988, dos arts. 1º, inciso V, 39, inciso II, e 45 da Lei 8.443/1992, e dos arts. 260, § 1º, e 262, § 2º, do RITCU e diante das razões expostas pelo Relator, em: 
9.1.	conhecer do pedido de reexame interposto pelo Sr. Giovanni Gargiulo Filho para, no mérito, negar-lhe provimento;  
9.2.	informar ao recorrente do presente acórdão, destacando que o relatório e o voto que o fundamentam podem ser acessados por meio do endereço eletrônico www.tcu.gov.br/acordaos". 
HISTÓRICO  
2.	O ato de concessão de aposentadoria de Giovanni Gargiulo Filho foi considerado ilegal, em face do pagamento da vantagem "opção" de que trata o art. 2º da Lei 8.911/1994 (c/c o art. 18 da Lei 11.416/2006) , majorando os proventos em relação à última remuneração contributiva da atividade, em desacordo com o art. 40, caput e § 2º, da Constituição Federal, com a redação dada pela EC 20/1998, e sem a respectiva contribuição previdenciária, contrariando os princípios da solidariedade, da contributividade e do equilíbrio financeiro e atuarial, ambos de matiz constitucional (Acórdão 9742/2020-TCU-Segunda Câmara, Relatora Ministra Ana Arraes, peça 7) . 
2.1.	A Corte de Contas negou provimento ao pedido de reexame de peça 18, uma vez que a deliberação recorrida seguiu o entendimento firmado pelo Tribunal no sentido de ser vedado o pagamento das vantagens oriundas do art. 193 da Lei 8.112/1990, inclusive o pagamento parcial da remuneração do cargo em comissão ("opção") , aos servidores que implementaram os requisitos de aposentadoria após 16/12/1998, data de publicação da Emenda Constitucional 20, que limitou o valor dos proventos à remuneração do cargo efetivo no qual se deu a aposentadoria (Acórdão 1599/2019-TCU-Plenário, de relatoria do Ministro Benjamin Zymler) . 
2.2.	Além disso, a jurisprudência apregoa que é vedado ao servidor público carrear para os proventos da aposentadoria ou para a pensão por ele instituída parcela da remuneração sobre a qual não incidiu desconto previdenciário (Acórdão 5919/2019-TCU-Primeira Câmara, mesmo relator) . Ressalvada, na hipótese, as gratificações de caráter geral, criadas após a jubilação do servidor com direito à paridade de proventos, desde que não tenham natureza pro labore faciendo. 
2.3.	Irresignado com o não provimento do pedido de reexame (Acórdão 7960/2021-TCU-Segunda Câmara, de relatoria do Ministro Raimundo Carreiro) , o aposentado opôs embargos de declaração (peça 42) , cuja argumentação será abordada mais adiante. 
ADMISSIBILIDADE 
3.	O Excelentíssimo Senhor Ministro Raimundo Carreiro, mediante despacho de peça 46, determinou a remessa dos autos à Serur, para exame de admissibilidade e instrução dos embargos, com fulcro nos artigos 50 e 56 da Resolução TCU 259/2014, c/c o artigo 52, inciso II, da Resolução TCU 305/2018. 
3.1. Reitera-se o exame de admissibilidade realizado pelo Sar/Serur (peças 48 e 49) , que opinou pelo conhecimento dos embargos, nos termos do artigo 34, § 2º, da Lei 8.443/1992, c/c o artigo 287, § 3º, do RI/TCU, suspendendo-se os efeitos do subitem 9.1 do Acórdão 7960/2021-TCU-Segunda Câmara (peça 36) . A análise de mérito ficou a cargo da 2ª Diretoria Técnica, conforme o que dispõe o art. 51, inciso II, da Resolução TCU 253/2012. 
EXAME DE MÉRITO 
4.           Delimitação 
Constitui objeto do presente recurso definir se ocorreu omissão no acórdão embargado.  
5. 	Da ocorrência de omissão  
5.1. O embargante aponta a ocorrência de omissão no acórdão que negou provimento ao seu pedido de reexame, com base nos seguintes argumentos. 
5.2. A omissão deriva da não apreciação da petição apresentada em 16/3/2021 (peça 34) , após o pronunciamento da unidade técnica, que se posicionou pelo não registro do ato de aposentadoria, por entender que é vedado ao servidor público carrear para os proventos parcelas da remuneração sobre as quais não incidiu desconto previdenciário (peça 42, p. 2-3) . 
5.3. Diante dessa manifestação, o recorrente solicitou informações ao Senado Federal com o intuito de melhor instruir o presente processo, no que tange aos descontos previdenciários sobre a sua remuneração em atividade, sendo-lhe esclarecido que incidiu contribuição ao Plano de Seguridade do Social do Servidor sobre vencimento, Gratificação por Atividade Legislativa (GAL) , Gratificação de Representação (GR) , Gratificação de Desempenho (GRD) , Adicional por Tempo de Serviço (ATS) , Vantagem Pessoal Nominalmente Identificada (VPNI) , em todas suas denominações e Vantagem Pecuniária Individual (VPI) . Em relação à vantagem "opção", o servidor só passou a recebê-la a partir da inatividade e sobre ela também há incidência de contribuição previdenciária (peça 42, p. 3) . 
5.4. A unidade técnica incorreu em erro de fato, assim como o acórdão embargado, quando reputou que não houve desconto previdenciário relativo à vantagem "opção", uma vez que deriva de funções comissionadas exercidas pelo embargante sobre as quais incidiu contribuição previdenciária, que também é recolhida sobre a rubrica "opção" recebida na aposentadoria (peça 42, p. 4) . 
5.5. Violação à lei e à Constituição é retirar de um cidadão parcela significativa de seus vencimentos e sobre os quais havia justa expectativa de incorporação, dada a incidência de contribuição à previdência social (peça 42, p. 5) . 
5.6. A despeito desse fato ter sido apresentado ao Tribunal na peça 34 dos autos, o acórdão embargado não apreciou as alegações ali contidas (peça 42, p. 5) . 
5.7. Pelas razões expostas, confia o embargante no provimento dos aclaratórios, com efeitos modificativos, para que seja sanada a omissão apresentada, provido o pedido de reexame e registrado o ato de aposentadoria (peça 42, p. 5) . 
Análise 
5.8.  Os embargos de declaração têm por finalidade corrigir obscuridade, omissão ou contradição em deliberações do Tribunal. Seu objetivo não é o de proporcionar novo julgamento da questão posta nos autos, mas somente o de esclarecer, interpretar ou completar o pronunciamento anteriormente emitido, em benefício de sua compreensão ou inteireza. 
5.9. A omissão atacável por embargos declaratórios é a lacuna condizente com a conclusão do julgado, não a que se refere aos argumentos das partes, os quais podem ser rejeitados implicitamente. Não está o relator obrigado a responder um a um os argumentos invocados, se apenas um deles é suficiente para a solução da lide, conforme pacífica jurisprudência desta Corte de Contas assentada nos Acórdão 153/2003-TCU-Plenário (Relator Ministro Guilherme Palmeira) , 1.488/2004-TCU-1ª Câmara (Relator Ministro-Substituto Marcos Bemquerer) e 1.016/2008-TCUPlenário (Relator Ministro Ubiratan Aguiar) .  
5.10. No mesmo sentido, pode ser citado o entendimento firmado em precedente do STJ - 1ª Turma (EDcl no RMS 21.800. Relator Ministro José Delgado, DJ 14/12/2006) : 
PROCESSUAL 	CIVIL. 	EMBARGOS 	DE 	DECLARAÇÃO. INEXISTÊNCIA DE IRREGULARIDADES 	NO ACÓRDÃO. DESNECESSIDADE DE EXAME DE DISPOSITIVOS PERQUERIDOS. 
1. Não ocorrência de irregularidades no acórdão quando a matéria que serviu de base à oposição do recurso foi devidamente apreciada, com fundamentos claros e nítidos, enfrentando as questões suscitadas ao longo da instrução, tudo em perfeita consonância com os ditames da legislação e jurisprudência consolidada. O não acatamento das teses deduzidas no recurso não implica cerceamento de defesa. Ao julgador cumpre apreciar o tema de acordo com o que reputar atinente à lide. Não está obrigado a julgar a questão de acordo com o pleiteado pelas partes, mas sim com o seu livre convencimento (art. 131 do CPC) , utilizando-se dos fatos, provas, jurisprudência, aspectos pertinentes ao tema e da legislação que entender aplicável ao caso. As funções dos embargos de declaração, por sua vez, são, somente, afastar do acórdão qualquer omissão necessária para a solução da lide, não permitir a obscuridade por acaso identificada e extinguir qualquer contradição entre premissa argumentada e conclusão. 
 
2.	Enfrentamento de todos os pontos necessários ao julgamento da causa, sendo desnecessário o exame/indicação expressa dos dispositivos que arguiu nos aclaratórios. 
3.	Embargos rejeitados. 
5.11.	Em consonância com o art. 1º, § 3º, da Lei nº 8.443/1992, c/c o art. 69 do Regimento Interno, são partes essenciais das deliberações do Tribunal o relatório do Relator, que conterá as conclusões dos pareceres da unidade instrutiva e do Ministério Público; a fundamentação com que analisar as questões de fato e de direito; e o dispositivo com que decidir sobre o mérito do processo. Não está o Ministro-Relator obrigado a responder um a um os argumentos invocados, caso isso não seja imprescindível para a formação de seu convencimento acerca da solução da lide. 
5.12.	No voto condutor do acórdão que negou provimento ao pedido de reexame interposto pelo aposentado, foram rejeitadas as alegações de que esta Corte não poderia alterar situação já consolidada à luz de critério interpretativo anterior distinto do atual, dizendo que o acórdão guerreado teria violado a EC 20/1998, que teria havido a incidência de contribuição previdenciária sobre a "opção" até 28/1/1999, que teria havido violação também ao princípio da segurança jurídica e da isonomia, e ao direito adquirido, requerendo, assim, a modulação dos efeitos da decisão recorrida (peça 37, p.  1) . 
5.13.	Ressaltou o Relator a quo (peça 37, p. 1) que, no caso em apreço, a deliberação recorrida se orientou de acordo com o entendimento firmado por este Tribunal no sentido de ser "vedado o pagamento das vantagens oriundas do art. 193 da Lei 8.112/1990, inclusive o pagamento parcial da remuneração do cargo em comissão ('opção') , aos servidores que implementaram os requisitos de aposentadoria após 16/12/1998, data de publicação da Emenda Constitucional 20/1998, que limitou o valor dos proventos à remuneração do cargo efetivo no qual se deu a aposentadoria" (Acórdão 1599/2019-TCU-Plenário, Relator Ministro Benjamin Zymler) . 
5.14.	Também rejeitou a alegação de ofensa ao princípio da irredutibilidade de vencimentos, visto que não há óbice à redução de proventos caso alguma parcela/vantagem esteja sendo paga ao arrepio da lei. É nesse sentido o entendimento emanado pelo Supremo Tribunal Federal no MS 25.552, relatora a ministra Carmen Lúcia, "...a redução de proventos de aposentadoria, quando concedida em desacordo com a lei, não ofende o princípio da irredutibilidade de vencimentos..." (peça 37, p. 1) . 
5.15.	Por fim, o Relator aquiesceu às seguintes conclusões da unidade técnica (peça 31) , as quais foram aderidas pelo Ministério Público junto ao TCU (peça 33) , no sentido de negar provimento ao pedido de reexame (peça 37, p. 2) . 
5.16.	Ademais, não ocorreu a alegada omissão da decisão ao desconsiderar que foram recolhidas contribuições previdenciárias sobre a parcela "opção", o que afastaria um dos fundamentos da aplicação do Acórdão 1599/2019-TCU-Plenário, de relatoria do Ministro Benjamin Zymler, pois esse Relator ponderou em seu voto, inclusive, que a parcela "opção" deixou de servir como base de incidência de recolhimentos à previdência após a EC 20/1998. 
5.17.	No que tange ao desconto da contribuição previdenciária sobre a VPNI, cabe ressaltar que, num regime de previdência de caráter contributivo, a teor do art. 40, caput, da Constituição Federal, somente possibilita que sejam carreadas para os proventos as parcelas decorrentes da incorporação de quintos/décimos pelo servidor, não alcançando a vantagem "opção". 
5.18.	A cobrança de contribuição para o regime de previdência do servidor público sobre proventos e pensões dá-se em consonância com os princípios da solidariedade, da contributividade e do equilíbrio financeiro e atuarial, todos insculpidos no caput do art. 40 da Carta Magna. 
5.19.	Vale lembrar que os embargos de declaração não têm por objetivo proporcionar novo julgamento da questão posta nos autos, mas somente o de esclarecer, interpretar ou completar o pronunciamento anteriormente emitido, em benefício de sua compreensão ou inteireza. É inadmissível a rediscussão do mérito da matéria decidida pela Corte de Contas, na via recursal eleita, conforme pacífica e reiterada jurisprudência do Tribunal. 
5.20.	Diante disso, não merecem prosperar as alegações do embargante. 
CONCLUSÃO 
6.	Da análise de mérito, conclui-se que não ocorreu omissão no acórdão embargado. 
6.1. 	Por conseguinte, sugere-se rejeitar os presentes embargos de declaração. 
PROPOSTA DE ENCAMINHAMENTO 
7. Ante o exposto, submetem-se os autos à consideração superior, propondo-se, com fundamento no artigo 34, § 2º, da Lei 8.443/1992: 
a)	conhecer dos embargos de declaração opostos, para, no mérito, rejeitá-los; 
b)	informar ao embargante e demais interessados do acórdão a ser proferido, destacando que o relatório e o voto que o fundamentam podem ser acessados por meio do endereço eletrônico www.tcu.gov.br/acordaos".
É o relatório.

Elias Candido da Nobrega Neto, Leandro Dias Porto Batista (36082/OAB-DF) e outros, representando Giovanni Gargiulo Filho.

Procurador Júlio Marcelo de Oliveira.

APOSENTADORIA. EMBARGOS DE DECLARAÇÃO CONTRA ACÓRDÃO QUE NEGOU PROVIMENTO A PEDIDO DE REEXAME QUE CONTESTAVA A NEGATIVA DE REGISTRO DO ATO DE APOSENTADORIA CUJOS PROVENTOS INCLUÍAM O PAGAMENTO DE PARCELA DENOMINADA "OPÇÃO" A SERVIDOR QUE IMPLEMENTOU OS REQUISITOS PARA INATIVAÇÃO APÓS O ADVENTO DA EMENDA CONSTITUCIONAL 20/1998. VIOLAÇÃO DO ART. 40, CAPUT E § 2º, DA CARTA MAGNA. O RECOLHIMENTO DE CONTRIBUIÇÕES PREVIDENCIÁRIAS SOBRE VPNI NÃO PERMITE A INCLUSÃO DA VERBA "OPÇÃO" SE O SERVIDOR NÃO IMPLEMENTOU OS REQUISITOS DE APOSENTAÇÃO ATÉ O ADVENTO DA EC 20/1998. PRECEDENTES. CONHECIMENTO E ACOLHIMENTO PARCIAL PARA ESCLARECIMENTOS, SEM EFEITOS INFRINGENTES.

APOSENTADORIA (APOS)

Secretaria de Recursos (Serur); Secretaria de Fiscalização de Integridade de Atos e Pagamentos de Pessoal e de Benefícios Sociais (Sefip).

Cuida-se de embargos de declaração opostos pelo Sr. Giovanni Gargiulo Filho, servidor aposentado do Senado Federal, contra o Acórdão 7960/2021-TCU-Segunda Câmara (peça 36) , relator o Ministro Raimundo Carreiro, que negou provimento a pedido de reexame interposto do Acórdão 9742/2020-TCU-Segunda Câmara, rel. Ministra Ana Arraes, que por seu turno julgou ilegal ato de concessão de aposentadoria exarado pelo Senado da República, em razão do não atendimento dos requisitos para inclusão da verba "opção" nos proventos de aposentadoria do servidor.
2.	Presentes os requisitos de admissibilidade fixados no art. 34, § 2º da Lei 8.443/1992, c/c o art. 287, § 3º do RI/TCU, conheço dos embargos, em ratificação ao despacho proferido pelo Ministro Raimundo Carreiro à peça 46 e ao exame de admissibilidade procedido pela Serur às peças 48-49.
3.	O embargante aduz, em suma, a existência de omissão na decisão embargada decorrente da não apreciação da petição apresentada em 16/3/2021 (peças 34-35) , após o pronunciamento da unidade técnica, na qual apontou que sobre as parcelas de Vantagem Pessoal Nominalmente Identificada teria incidido contribuição previdenciária (peça 42, p. 2-3) , motivo pelo qual a unidade técnica teria incorrido em "erro de fato".
4.	 A Secretaria de Recursos, em manifestação reproduzida no relatório precedente, manifesta-se pelo conhecimento dos embargos e, no mérito, pela sua rejeição, por entender inexistente a omissão apontada. 
5.	Acompanho, na essência, a manifestação da Serur, acolhida pelo MP/TCU, divergindo tão somente quanto ao encaminhamento proposto.
6.	Até a edição da Emenda Constitucional 20/1998, prevalecia o entendimento no TCU de que seria assegurada na aposentadoria a vantagem decorrente da opção, prevista no art. 2º da Lei nº 8.911/94, aos servidores que, até a data de 18 de janeiro de 1995 (data de revogação do art. 193 do Regime Jurídico Único) , tenham satisfeito os pressupostos temporais estabelecidos no art. 193 da Lei 8.112/90, ainda que sem os requisitos para aposentação em qualquer modalidade, conforme tese fixada no Acórdão 2076/2005-TCU-Plenário, relator o Ministro Valmir Campelo:
Art. 193. O servidor que tiver exercido função de direção, chefia, assessoramento, assistência ou cargo em comissão, por período de 5 (cinco) anos consecutivos, ou 10 (dez) anos interpolados, poderá aposentar-se com a gratificação da função ou remuneração do cargo em comissão, de maior valor, desde que exercido por um período mínimo de 2 (dois) anos.
7.	Entretanto, com o advento da EC 20/1998 e a consequente mudança do comando do art. 40, § 2º da Constituição, não é mais possível a incorporação aos proventos de aposentadoria ou pensão de qualquer vantagem - no caso em apreço a vantagem "opção" - sem que haja a respectiva contribuição previdenciária, sob pena de violação dos princípios da solidariedade, contributividade e equilíbrio financeiro e atuarial. Além disso, referida regra constitucional limitou o valor dos proventos de aposentadoria à remuneração do cargo efetivo.  
8.	Desse modo, com o advento da referida Emenda Constitucional, a opção só poderia ser incorporada aos proventos do inativo caso este tivesse cumprido não somente os requisitos para aferição da verba até 18/1/1995, mas também os requisitos para aposentadoria até 16/12/1998 (data de edição da EC 20/1998) .
9.	Portanto, o entendimento que vem sendo sufragado por esta Corte, em inúmeros julgados, é o de que somente os servidores que tenham satisfeito os pressupostos temporais estabelecidos no art. 193 da Lei 8.112/1990 e os requisitos para aposentadoria até o advento da EC 20/1998 podem acrescer aos seus proventos de inatividade o pagamento parcial da remuneração do cargo em comissão ("opção") a exemplo dos Acórdão 12384/2019-TCU-Segunda Câmara, rel. Min. Aroldo Cedraz, 9.755/2021-TCU-2ª Câmara, rel. Min. André Luis de Carvalho e 11.088/2019-TCU-1ª Câmara, rel. Min. Vital do Rêgo 1.599/2019-TCU-Plenário, rel. Min. Benjamin Zymler, e que deste último extraio o seguinte excerto:
9.4. firmar entendimento de que é vedado o pagamento das vantagens oriundas do art. 193 da Lei 8.112/1990, inclusive o pagamento parcial da remuneração do cargo em comissão  ("opção") , aos servidores que implementaram os requisitos de aposentadoria após 16/12/1998, data de publicação da Emenda Constitucional 20, que limitou o valor dos proventos à remuneração do cargo efetivo no qual se deu a aposentadoria." (Grifos acrescidos) .
10.	Destaco ainda que a norma que regula os proventos de inatividade é aquela da Constituição ou da lei vigentes ao tempo em que o servidor público preencheu os requisitos para a respectiva aposentadoria, nos termos da Súmula 359 do Supremo Tribunal Federal: "Ressalvada a revisão prevista em lei, os proventos da inatividade regulam-se pela lei vigente ao tempo em que o militar, ou o servidor civil, reuniu os requisitos necessários". 
11.	No caso concreto, reconheço que o servidor aposentado Giovanni Gargiulo Filho efetuou o recolhimento de contribuições previdenciárias sobre a Vantagem Pessoal Nominalmente Identificada (VPNI) , em todas as suas denominações, durante o período em que esteve em atividade, até 7/2/2017 (peça 2, p. 1) , conforme Informação nº 021/2021-SEOTIS/COPAG, do Senado Federal (peça 35) , trazida como informações complementares pelo embargante, e indicada como não analisada pelo Tribunal.
12.	Desse modo, o servidor aposentado demonstrou ter atendido a um dos requisitos para recebimento da verba "opção", visto que somente implementou os requisitos para aposentadoria no serviço público em 2016 (peça 2, p. 1) , fazendo jus inclusive à regra de paridade/integralidade, muito depois, contudo, do advento da Emenda 20/1998 (16/12/1998) que passou a vedar a concessão de proventos de aposentadoria em valor superior à remuneração da ativa (art. 40, § 2º) , litteris:
§ 2º Os proventos de aposentadoria e as pensões, por ocasião de sua concessão, não poderão exceder a remuneração do respectivo servidor, no cargo efetivo em que se deu a aposentadoria ou que serviu de referência para a concessão da pensão.   (Redação dada pela EC 20/1998 vigente à época da concessão; grifei) .
13.	Assinalo tão somente pequena divergência em relação à afirmativa da Serur (peça 50, p. 4, item 5.17) , no que diz respeito à impossibilidade de cumulação da verba de "quintos" com a de "opção" derivada do art. 193 da Lei 8.112/1990.
14.	Isso porque caso o servidor tivesse implementado os requisitos para aposentadoria até a data de promulgação da Emenda Constitucional 20/1998 (16/12/1998) , poderia, de acordo com o princípio tempus regis actum, cumular o percebimento da verba "opção" com a parcela de "quintos", conforme assentado mais recentemente nos Acórdão 8314/2021-TCU-Segunda Câmara, 8.398/2021-2ª Câmara e 6.337/2021-2ª Câmara, de relatoria do Ministro Raimundo Carreiro, 4.643/2021-2ª Câmara, relator Ministro Bruno Dantas e 37/2021-2ª Câmara, relator Ministro Marcos Bemequerer Costa.
15.	Não foi, entretanto, o que ocorreu no presente caso, conforme expus anteriormente. 
16.	Desse modo, acompanho parcialmente o encaminhamento proposto pela Serur e secundado pelo ilustre representante do Parquet especializado, para conhecer dos presentes aclaratórios e, no mérito, dar-lhes acolhimento parcial, tão somente para esclarecer, quanto às peças 34-35 juntadas pelo embargante, que o recolhimento de contribuições previdenciárias sobre Vantagens Pessoais Nominalmente Identificadas (VPNI) e demais verbas de sua remuneração na atividade, não permitem a inclusão da verba "opção" nos proventos de aposentadoria, visto que o servidor não implementou os requisitos para aposentadoria até a data de promulgação da Emenda Constitucional 20/1998 (16/12/1998) , mantendo-se os exatos termos do acórdão embargado.
	De todo o exposto, VOTO por que seja aprovado o Acórdão que ora submeto a este Colegiado.
TCU, Sala das Sessões, em 8 de março de 2022.
ANTONIO ANASTASIA 
Relator